最高法院刑事判決　　　　　　九十四年度台上字第五七００號
　　上　訴　人　甲○○
　　　　　　　　乙○○
　　　　　　　　　　　　巷2之.
　　上 列一 人
　　選任辯護人　王程風律師
上列上訴人等因偽造有價證券案件，不服台灣高等法院高雄分院
中華民國九十三年十一月二十三日第二審更審判決（九十三年度
重上更(四)字第三九號，起訴案號：台灣高雄地方法院檢察署八十
四年度偵字第五０四五號、八十四年度偵續字第一九九號），提
起上訴，本院判決如下：
    主  文
上訴駁回。
    理  由
按刑事訴訟法第三百七十七條規定，上訴於第三審法院，非以判
決違背法令為理由，不得為之。是提起第三審上訴，應以原判決
違背法令為理由，係屬法定要件。如果上訴理由書狀並未依據卷
內訴訟資料，具體指摘原判決不適用何種法則或如何適用不當，
或所指摘原判決違法情事，顯與法律規定得為第三審上訴理由之
違法情形，不相適合時，均應認其上訴為違背法律上之程式，予
以駁回。本件上訴人甲○○上訴意旨略稱：(一)、甲○○於民國八
十三年十月二十日，因本件互助會有許多會員無法繳納會款，乃
徵求全部會員是否同意止會，因告訴人蔡陳僅要求甲○○須承認
冒標會款，並簽發面額新台幣（下同）四百八十五萬元之本票交
付，才願意接受，甲○○為表示負責，始書具其向本件會員借標
之名單當成冒標名單交予蔡陳僅，其實該名單所載會員，甲○○
均有徵得其等同意而向之借標會款，此亦經該等會員於偵審中坦
承不諱，原判決對此有利於甲○○之證據不予採納，復不說明其
理由，自嫌理由不備。(二)、會員方惠莉、蔡采芳之互助會確有借
予甲○○標取，原審未經傳喚該二會員，即認定甲○○係冒標其
二人之互助會；又會員蔡美瑛確實簽發巨霸實業有限公司及其名
義之支票交甲○○幫忙調現，雖蔡美瑛否認此情，但蔡美瑛所交
付之支票真如其所言係借予甲○○，則該等支票上之金額何以會
由蔡美瑛自行填寫，且每張支票金額均非整數？該等支票之金額
顯係加計利息所致，原審對此未予詳查，均有應於審判期日調查
之證據而未予調查之違法。(三)、依會員吳愛玉、黃聰年之供述，
其等均各將一個會借予甲○○標取，原判決竟認甲○○冒標吳愛
玉、黃聰年之互助會，亦有理由不備之違誤云云。上訴人乙○○
上訴意旨除上述理由外，另補充略稱：(一)、就甲○○冒標吳愛玉
會款部分，起訴書並未敘及，原判決竟併論甲○○及乙○○（下
稱上訴人等）有該部分偽造文書等犯行，自有未受請求之事項予
以判決之違法。(二)、原判決以乙○○將本件會員名單上之會員「
官几彬」改成「富貞」，資為認定乙○○有參與本件犯行之依據
，惟該「富貞」二字係乙○○應蔡陳僅之要求而代為刪改，原非
乙○○之意思，原審就此未能傳蔡陳僅詳予究明；又告訴人方芳
秋之互助會亦是其同意借給甲○○，此由其於原審上訴審時供陳
甲○○有去醫院向其拿取本票可證，原判決對此亦未再詳查，即
遽認甲○○冒標方芳秋之互助會，均有調查未盡之違誤云云。
惟查：原判決綜合全案卷證資料，本於事實審法院推理之作用，
認定上訴人等有其事實欄所載之犯行，因而撤銷第一審不當之科
刑判決，改判依牽連犯從一重各論處上訴人等共同連續意圖供行
使之用，而偽造有價證券罪刑，已詳細說明其採證認事之理由。
對甲○○自行書寫交予蔡陳僅之冒標會員名單上，雖載認其有冒
標蔣照豐、蔡采芳、吳愛玉、黃聰年、方惠（會單上或寫為「蕙
」）莉、方芳秋、盧心怡、蔡文姬、黃福住、邱富美、蔡美瑛等
會員之互助會，但依據蔡陳僅、方芳秋之指訴，證人蔡耀宗、邱
富美、蔡美瑛、蔡文姬、蔣照豐、盧錦信、吳愛玉、黃聰年之證
詞，卷附本票等有關資料，其中就關於有冒標蔣照豐、蔡采芳、
吳愛玉、黃聰年、方惠莉、邱富美、方芳秋、蔡美瑛互助會部分
之記載，如何與實情相符而可信為真實，另對其中坦認冒標盧心
怡、蔡文姬、黃福住部分之載述，如何與事實相違背而無可採信
；會員方惠莉、蔡采芳雖經第一審及原審各審多次傳拘均未到庭
，然因甲○○已自承冒標該二人之互助會並偽造其二人之本票不
諱，且方惠莉確尚未標取會款，亦經代其處理互助會之方芳秋證
述明確，復有甲○○偽造該二人之本票附卷可憑，甲○○此部分
犯行如何經查與事實相吻合而無再傳訊方惠莉、蔡采芳之必要；
甲○○雖否認有冒用蔡美瑛之名義標會，辯陳因蔡美瑛簽發支票
託伊調現，伊為其背書，蔡美瑛因欠伊款項，乃同意由伊借用蔡
美瑛之名義參加本件互助會，以標取會款抵債云云，但此業經蔡
美瑛所否認，且甲○○所供其為蔡美瑛調現後，均將之匯入蔡美
瑛支票帳戶內之辯詞，嗣經調取蔡美瑛在台南市第七信用合作社
及台南區中小企業銀行北台南分行之支票帳戶明細表，然甲○○
卻未能指出何筆入款為其所匯之事實，如何由此已可證明蔡美瑛
確未參加本件互助會，上訴人等卻將之虛列為會員，並以其名義
冒標會款及偽造本票；吳愛玉、黃聰年固曾證陳其等於本件第一
、二組互助會均各參加一會，並均已標得一會，另一會則皆借予
甲○○標取，且有同意甲○○自行刻用其等印章簽發本票云云，
然其等此項證述如何均與實情、常理有悖，應係事後迴護上訴人
等之詞而難信為實在；上訴人等冒標吳愛玉互助會並偽造其本票
之犯行，雖未據起訴，但如何因與其等經論罪科刑犯行部分有裁
判上一罪關係而得併予審理；乙○○已坦承蔡陳僅只向其質疑互
助會單上所載之會員官几彬為人頭，其即將互助會單上之「官几
彬」劃掉，改為「富貞」，如何可據此認定乙○○有權更改互助
會單，及資為上訴人等就本件犯行有犯意聯絡及行為分擔之部分
憑據；甲○○確有冒標方芳秋之互助會並以其名義偽造本票，此
業據蔡陳僅、方芳秋於偵審中指陳明確，且為甲○○於原審更(一)
審所坦承，復有甲○○所書寫之冒標會員名單及方芳秋遭偽造之
本票在卷可證，如何憑此亦可認定上訴人等確有該項犯行云云，
亦均已詳加說明。上訴意旨對原審之論斷，究有何違背經驗法則
或論理法則等違法情形，並未依據卷內資料具體表明，徒執陳詞
，以甲○○所寫交予蔡陳僅之冒標會員名單，其實甲○○均有徵
得名單上載會員之同意而借標會款云云，據以指摘原判決認事錯
誤；並以原審未再傳喚方惠莉、蔡采芳、蔡美瑛進一步究明，復
未對乙○○刪改會員名單上會員名字之緣由加以釐清，且就起訴
書未敘及之冒標吳愛玉會款部分併予審判云云，指摘原判決有調
查未盡、理由不備及未受請求之事項予以判決之違背法令，皆係
以自己之說詞，對原審採證認事之適法職權行使，並已於判決內
說明之事項，漫事指摘，復為單純之事實上爭辯，依首開說明，
自非適法之第三審上訴理由。況按：(一)、原審依卷存資料既認已
足論斷上訴人之犯行，且所為之論述，與吾人日常生活經驗之定
則及論理法則並無違背，已如前述，況方惠莉、蔡采芳、蔡美瑛
三人既經第一審及原審更審前多次傳、拘無著，已屬不能調查之
證據，原審未再予傳喚作無謂之調查，並已於理由內詳加說明，
於法即難指為有違。甲○○上訴意旨(二)所指，不無誤會。(二)、刑
事訴訟法第三百七十九條第十二款後段所謂未受請求之事項予以
判決者，係指法院對於未經起訴或上訴之事項，或起訴或上訴效
力所不及之事項，予以判決者而言。至起訴效力所及之事項，係
指實質上或裁判上之一罪而言；故實質上或裁判上一罪之一部分
如經起訴，起訴之效力即及於全部。本件檢察官起訴之事實為上
訴人等共同基於為自己不法所有之概括之犯意，由甲○○連續自
八十三年一月二十日起，先後假冒會員蔣照豐等之名義，偽造標
單並持以行使得標而向方芳秋等人詐取會款，事後並偽造交付蔣
照豐等人為發票人之本票，行使交付予蔡陳僅等人等情，而原審
既認上訴人等又於八十三年一月二十日以同上之方法，偽造標單
冒標會員吳愛玉之會款，並交付以吳愛玉為發票人之偽造本票予
蔡陳僅等人，且認上訴人等此部分之犯行雖未經起訴，但與前開
已起訴併經論罪科刑部分有連續犯之裁判上一罪關係，乃併予審
判，於法並無不合。原判決並無乙○○上訴意旨(一)所指未受請求
之事項予以判決之違法。綜上所述，上訴人等上訴意旨對於偽造
有價證券及偽造文書部分所為指摘，均與法律規定得為第三審上
訴理由之違法情形，不相適合。其此部分上訴違背法律上之程式
，應予駁回。又裁判上一罪案件之重罪得提起第三審上訴，其輕
罪部分雖不得上訴，依審判不可分原則，第三審法院亦應併予審
判，但以重罪部分之上訴合法為前提，如該上訴為不合法，第三
審法院既應從程序上予以駁回，而無從為實體上判決，對於輕罪
部分自無從適用審判不可分原則，併為實體上審判。按刑事訴訟
法第三百七十六條所列各罪之案件，經第二審判決者，不得上訴
於第三審法院，為該法條所明定。本件上訴人等詐欺部分，原審
係論以刑法第三百三十九條第一項之罪，並認與其等所犯偽造有
價證券（偽造本票部分）、偽造文書（偽造標單部分）有方法結
果之牽連關係，從一重均依偽造有價證券罪處斷。而詐欺罪核屬
刑事訴訟法第三百七十六條第四款之案件，依上開說明，既經第
二審判決，自不得上訴於第三審法院。本件上訴人等偽造有價證
券及偽造文書部分之上訴既均為不合法，無從為實體上審理，已
如前述，則對於其等輕罪之詐欺部分，自無從適用審判不可分原
則，併為實體上審判，亦應從程序上予以駁回。
據上論結，應依刑事訴訟法第三百九十五條前段，判決如主文。
中　　華　　民　　國　九十四　年　　十　　月　十三　　日
                      最高法院刑事第十二庭
                          審判長法官  謝　俊　雄
                                法官  陳　世　雄
                                法官  蘇　振　堂
                                法官  吳　信　銘
                                法官  徐　文　亮
      本件正本證明與原本無異
                                      書  記  官
中　　華　　民　　國　九十四　年　　十　　月　 十八 　日
                                                 Ｒ
